【裁判字號】    96,訴,1256
【裁判日期】    970422
【裁判案由】    分割共有物
【裁判全文】
臺灣高雄地方法院民事判決              96年度訴字第1256號
原      告  丁○○
被      告  辛○○
            丙○○
            乙○○
            戊○○
            庚○○
            甲○○
            己○○
            壬○○
            子○○
            丑○○
            寅○○○
上11人共同  癸○○律師
訴訟代理人
            林易玫律師
上列當事人間請求分割共有物事件，經本院於民國97年4 月8 日
言詞辯論終結，判決如下：
    主      文
兩造共有坐落高雄縣大寮鄉○○○段第三一六地號（面積三０六
０．一二平方公尺）、第三一七地號（面積三四．二二平方公尺
）准予分割。分割方法為如附件一所示方案甲之Ａ部分（面積二
九七．四七平方公尺）分歸原告所有；Ｂ部分（面積二四七九．
五二平方公尺）分歸被告各按其等應有部分比例保持共有；Ｃ部
分（面積三一七．三二平方公尺）分歸兩造各按其等應有部分比
例保持共有。
訴訟費用由原告負擔二十八分之三；被告辛○○、丙○○各負擔
四分之一；被告乙○○、戊○○、庚○○各負擔十二分之一；被
告甲○○、己○○各負擔二十八分之一；壬○○負擔一一二分之
五；子○○、丑○○、寅○○○各負擔一一二分之一。
    事實及理由
一、本件原告起訴主張坐落高雄縣大寮鄉○○○段第316 、317
    地號土地（地目均為建，面積各為3,060.12、34.22 平方公
    尺）均為兩造所共有（應有部分均為原告3/28、被告辛○○
    1/4 、丙○○1/4 、乙○○1/12、戊○○1/12、庚○○1/12
    、甲○○1/28、己○○5/140 、壬○○5/ 112、子○○1/11
    2 、丑○○1/112 、寅○○○1/112） ，而系爭地號土地就
    其使用目的非不能分割，且兩造亦未訂立不予分割之期限，
    惟兩造因占有現況而就分割之方法難以達成協議，為此乃依
    法訴請裁判分割，並請求依如附件一方案甲所示之方法為原
    物分配。
二、被告則均以同意上開2 地號土地為合併分割，並願各按其等
    應有部分比例繼續保持共有而為分割，惟分割方案應採如附
    件2 所示之方案乙方法為之等語為辯。
三、兩造不爭執之事項：
  (一)、座落高雄縣大寮鄉○○○段第316 、317 地號土地（地目
      均為建，面積各為3,060.12、34.22 平方公尺）均為兩造
      所共有（應有部分均為原告3/28、被告辛○○1/4 、丙○○1/4 、乙○○1/12、戊○○1/12、庚○○1/12、甲○○
      1/ 28 、己○○5/140 、壬○○5/ 112、子○○1/112 、
      丑○○1/112 、寅○○○1/112） ，而被告就原告之分割
      請求並不為同意，且兩造就系爭共有土地並無不為分割之
      期限。
  (二)、兩造同意系爭2 地號土地合併分割，而被告並均同意各按
      其等應有部分比例繼續保持共有而為分割。
  (三)、兩造同意系爭2 地號土地上之地上物均不予保留拆除。
四、本院就兩造必要爭點所為之判斷：
  (一)、系爭2筆共有土地得否請求合併分割？
      按「各共有人得隨時請求分割共有物」、「分割之方法不
      能協議決定者，法院得因任何共有人之聲請命為分配」，
      民法第823 條第1 項前段、824 條第2 項定有明文。另「
      我國民法關於分割共有物之效力，係採移轉主義，即各共
      有人因分割而成為單獨所有人，係由於彼此相互移轉，讓
      與部分權利所致。此觀民法第八百二十五條之規定旨趣自
      明。因此數筆共有之土地，得予合併分割者，必以該數筆
      共有土地之共有人及其應有部分均相同，且得全體共有人
      之同意為必要。」，最高法院77年度台上字第2061號亦著
      有裁判意旨可供參照。系爭座落高雄縣大寮鄉○○○段第
      316 、317 地號土地（地目均為建，面積各為3,060.12、
      34.22 平方公尺）均為兩造所共有（應有部分均為原告3/
      28、被告辛○○1/4 、丙○○1/4 、乙○○1/12、戊○○
      1/12、庚○○1/12、甲○○1/ 28 、己○○5/140 、壬○○5/ 112、子○○1/112 、丑○○1/112 、寅○○○1/11
      2） ，而被告就原告之分割請求並不為同意，且兩造就系
      爭共有土地亦無不為分割之期限已如上述，是系爭土地既
      均為建地而無不得分割之情形，而兩造間亦未訂有不分割
      期限之特約，且兩造於起訴前就系爭土地之分割方法並未
      能協議決定，又兩造就系爭2筆共有土地之應有部分均屬
      相同，且全體亦請求為合併分割，則本件原告訴請裁判合
      併分割系爭2 筆共有土地，依法洵屬正當，自應予以准許
      。
  (二)、系爭土地之分割方法應以何者為適當？
      按「分割共有物，以消滅共有關係為目的。法院裁判分割
      共有土地時，除因該土地內部分土地之使用目的不能分割
      （如為道路）或部分共有人仍願維持其共有關係，應就該
      部分土地不予分割或准該部分共有人成立新共有關係外，
      應將土地分配於各共有人單獨所有」、「法院裁判分割共
      有物，定其分配，應斟酌各共有人之利害關係，並共有物
      之性質、價格、利用價值及經濟效益決之，要以維持全體
      共有人之公平為標準，所定方法須以適當者為限。」，最
      高法院69年台上字第1831號及78年度台上字第2141號分別
      著有判例或判決意旨可資參照。查系爭土地前臨大寮鄉○○街（寬約6m之雙向道路），其南側界址與大智街15巷間
      存有1 他人所有之長條型畸零地（同段第31 8地號土地）
      ，北側界址外現為空地，其旁有一4 層連棟房屋乙棟，西
      側界址所築之圍牆外為田地，而系爭土地中央上則有Ｈ形
      三合院乙座，除此外則均為空地乙節，此經本院會同兩造
      及高雄縣大寮地政事務所人員到場勘測屬實，並製有勘驗
      筆錄、照片等件在卷可憑，而被告就系爭土地之分割業均
      同意各按其等應有部分比例繼續保持共有，且兩造就座落
      系爭土地上之地上物則均表示不予保留而願拆除亦已如上
      所述，是被告既均同意各按其等應有部分之比例繼續保持
      共有，且兩造就系爭土地上之地上物亦均表明不予保留而
      願拆除，則系爭土地自得僅分割出原告單獨所有及被告共
      有之2 部土地，並得以空地之方式而妥為分割，而系爭土
      地原僅得藉由東側之大智街對外聯絡，此於分割出2 部土
      地原無影響，惟被告於分割後得繼續共有之土地面積約計
      達2,762 ㎡，為便利嗣後各共有人之利用，自有沿南北側
      界址擇一劃設出道路以供往後土地使用或分割之用，而系
      爭土地之南側界址與大智街15巷間依上述乃有1 他人所有
      之長條型畸零地（同段第31 8地號土地），且該地現除長
      有雜草外並無任何利用（卷70頁照片參照），則以該畸零
      地因屬甚為狹長之地形而難為其所有人所使用，如於該側
      劃設道路，則往後即有與大智街15巷併同使用之可能，如
      此即均較被告主張之如附件二所示方案乙之於北側界址附
      近劃設道路之方式更具發展之可能性，而系爭土地依兩造
      之主張原僅須分割出原告單獨所有及被告共有之2 部土地
      而無須及於其他，惟原告乃仍願再予劃設出另一通道，在
      考量原告原無須分擔而仍願負擔該因使用目的不能分割之
      上開私設道路之面積後，自無如被告主張之將原告所可分
      得之土地再規劃於系爭土地最後面之西側界址附近之處之
      理，如此無異將使原告負擔分得土地面積因規劃道路減少
      且又分於最劣之處之雙重損害者，被告主張之如附件2所
      示方案乙之分割方案，自因僅考量自身之利益而未具公平
      ，本院考量兩造之利害關係，並系爭共有物之性質、及將
      來之利用價值、經濟效益等情，認各人分割後之分配位置
      應以原告主張之分割方法即如附件一方案甲所示之方案較
      符兩造利益及社會經濟而屬適當，爰定其分割方法如主文
      第1 項所示。
五、據上論結，本件原告之訴為有理由，合依民事訴訟法第80條
    之1、第85條第1 項，判決如主文。
中    華    民    國    97    年    4     月    22    日
                        民事第一庭    法  官  黃宏欽
正本係照原本作成。
如不服本判決，應於送達後20日內，向本院提出上訴狀並表明上
訴理由，如於本判決送達前提起上訴者，應於判決送達後10日內
補提上訴理由書（須附繕本）。
中    華    民    國    97    年    4     月    22    日
                                書記官  陳心儀


司法院資訊處製作；財團法人民間司法改革基金會備份。
